【裁判字號】    99,裁,1153
【裁判日期】    990520
【裁判案由】    土地增值稅
【裁判全文】
最  高  行  政  法  院  裁  定
                                      99年度裁字第1153號
上  訴  人  甲○○
                          67號信箱
                          送達代收人  丙○○
            丙○○
被 上訴 人  屏東縣政府稅務局
代  表  人  施錦芳
上列當事人間土地增值稅事件，上訴人對於中華民國97年1月25
日高雄高等行政法院96年度訴字第760號判決，提起上訴，本院
裁定如下：
    主  文
上訴駁回。
上訴審訴訟費用由上訴人負擔。
    理  由
一、按對於高等行政法院判決之上訴，非以其違背法令為理由，
    不得為之，行政訴訟法第242條定有明文。依同法第243條第
    1項規定，判決不適用法規或適用不當者，為違背法令；而
    判決有同條第2項所列各款情形之一者，為當然違背法令。
    是當事人對於高等行政法院判決上訴，如依行政訴訟法第24
    3條第1項規定，以高等行政法院判決有不適用法規或適用不
    當為理由時，其上訴狀或理由書應有具體之指摘，並揭示該
    法規之條項或其內容；若係成文法以外之法則，應揭示該法
    則之旨趣；倘為司法院解釋或本院之判例，則應揭示該判解
    之字號或其內容。如以行政訴訟法第243條第2項所列各款情
    形為理由時，其上訴狀或理由書，應揭示合於該條項各款之
    事實。上訴狀或理由書如未依此項方法表明，或其所表明者
    與上開法條規定不合時，即難認為已對高等行政法院判決之
    違背法令有具體之指摘，其上訴自難認為合法。
二、本件上訴人對於高等行政法院判決上訴，係略以：壹、有關
    確認之訴部分：(一)、上訴人主張就「移轉土地所有權的前1
    年內供營業及出租之法律關係不存在」，從未有主張「無供
    出租及營業之事實及可能」、「被上訴人虛構系爭房屋有營
    業之事實而否准系爭土地全部面積依自用住宅稅率課稅，顯
    然違法。」等字語，此增加上訴人未有之主張，令上訴人難
    接受，即屬辨別不當，原審判決不備理由或理由矛盾，當然
    違背法令。(二)、經上訴人委託會計查財政部賦稅署民國71年
    1月15日台稅三發第052號函及另號函已非經財政部重新核定
    ，前述號函係威權時代有爭議性，早不再援引適用，被上訴
    人若執意引用，惡意的擴權目的在侵害人權，原判決引述有
    不適用法規或適用不當之違背法令。(三)、台灣電力公司屏東
    區營業處於96年11月12日函覆上訴人更正前96年10月9日屏
    東字第96100020號函的錯誤，依照該公司的登記資料，該公
    司既已願意更正，買賣前1年內並無供營業，錯誤資料已廢
    棄，而原判決仍執意把矛盾錯誤的資料相互參照，顯然違背
    證據法則。另屏東市○○街的門牌號碼編定並非要按照順序
    ，2只電錶設立是桂林街110號，足見已打破屏東市戶政事務
    所函覆門牌稱編定是按照順序的說法，原判決既不否認桂林
    街110號的存在，又不否認桂林街110-1號的存在，原審判決
    理由矛盾，當然違背法令。貳、有關撤銷訴訟部分：(一)、坐
    落屏東市○○段○○段193之6地號土地（下稱系爭土地A）及
    同地段194地號（下稱系爭土地B）上的建物是古厝，於法屬
    於無法辦理保存登記，系爭土地A之一部及B上雙拼的建物，
    不是違章建築物，係因實施都市○○○○○道路之臨時建築
    物，合於建築法第78條及第99條之規定，又屬於土地建築改
    良物估價規則第25條簡陋及臨時性之建築改良物，免予估價
    。於88年6月29日內政部台（88）內地字第8889891號令有案
    可稽。(二)、系爭土地上A110-1號建物（稅籍編號0000000000
    0）之房屋納稅義務人原初為張進福，轉售於陳坤輝，後再
    由上訴人丙○○買下來，原判決有誤寫，上訴人丙○○絕對
    是法律上之利害關係人。然整體樓層均為平房自屬實，而構
    造別為磚造及雜木以外，絕不是鋼鐵屋，折舊年數為55年及
    65年不等，已超過耐用年數，實不堪居住，其面積共63.4平
    方公尺，又依據屏東縣屏東地政事務所建物測量成果圖，就
    退縮建築線內測量，不含古厝屋簷部份，最大水平投射地面
    層（第一層）面積為43.59平方公尺，總合計面積為43.59平
    方公尺，全無附屬建物，當為平房無誤，此為被上訴人依法
    所不爭，又台灣電力公司96年11月12日函上訴人亦表示建物
    是平房亦當然為被上訴人所不能爭執，從而，上訴人於法律
    關係上主張前述建物是平房洵屬有據。(三)、建物的修繕補強
    ，不等於有增建或拆除，上訴人從未否認有部分磚造石棉瓦
    是上訴人所有，就被上訴人所稱鋼鐵的不存在是有必要否認
    ，被上訴人故意在買賣前1年內不同所有權人暨不同地號上
    節外生枝，將不同建物特意製造成為AB門牌，即桂林街110
    號竟與110-1號同為110-1號門牌，屏東市公所工務課94年7
    月28日屏市工字第0940025861號函文被上訴人，門牌桂林街
    110-1號房屋主體建物未佔用博愛路上大埔段一小段195號土
    地。又依台灣電力公司96年11月12日函上訴人亦表示建物是
    平房，桂林街110號門牌既存在，屏東縣屏東地政事務所建
    物測量成果圖110-1號的主位構造為磚造平房，全無附屬建
    物，依法律關係就鋼鐵屋而言自是不存在；上訴人繼93年10
    月15日向台電公司申請變更為住宅非營業用電之後，93年11
    月17日以陳坤輝名義再向被上訴人申報110-1號約在79年1月
    1日變更及更正部分，營業之部分變更為0平方公尺同時改為
    住家用24.8平方公尺，其餘不變。就此，原判決有理由矛盾
    之當然違背法令。且本件上訴人甲○○於原審訴訟未經合法
    代理或代表，原審就其部分為一造辯論而為判決，當然違背
    法令等語，為其理由。
三、本院經查，原審綜合全辯論意旨及調查證據之結果，略以：
    (一)、公法上法律關係之成立有直接基於法規規定者，亦有因
    行政處分、行政契約或事實行為而發生者，但法規、行政行
    為及事實行為均非法律關係本身，故皆不得以其存否為確認
    訴訟之標的。經查，系爭土地於上訴人甲○○出售移轉該土
    地前1年內是否有供營業及出租乙節，核僅為被上訴人准否
    上訴人甲○○就系爭土地適用自用住宅稅率之原因事實而已
    ，並非行政處分，亦非法律關係本身，不得以其存不存在作
    為確認之訴之標的。故上訴人聲明請求確認被上訴人核定上
    訴人甲○○在系爭土地上移轉土地所有權的前1年內供營業
    及出租之法律關係不存在，自與行政訴訟法第6條第1項確認
    之訴要件不合，顯非合法。(二)、次查，系爭房屋之房屋稅納
    稅義務人原為陳蘇貞貞，嗣於93年10月26日訴外人陳坤輝（
    即陳蘇貞貞之子）向被上訴人申報變更110-1號房屋納稅義
    務人及房屋使用情形，經被上訴人核覆以原磚雜木造房屋已
    部分拆除，剩餘1樓24.8平方公尺、半樓16.0平方公尺改按
    住家用稅率核課房屋稅，另其右側增建之系爭房屋，1樓部
    分供早餐店營業使用按營業用稅率課稅，2樓按住家用稅率
    核課房屋稅。陳坤輝不服，主張系爭房屋之半樓部分已坍塌
    應停課，此外，前開土地亦無增建所謂之系爭房屋，其1樓
    部分亦無營業等語，案經被上訴人以93年11月29日屏稅房字
    第0930118946號函覆陳坤輝，略以原磚雜木造拆除後剩餘部
    分改按住家用稅率核課房屋稅，另增建系爭鋼鐵造2層樓房
    屋1樓部分按營業用，2樓部分按住家用稅率課稅等語。陳坤
    輝就被上訴人對其核課系爭鋼鐵造房屋之房屋稅不服，循序
    提起行政訴訟，案經原審法院94年度簡字第214號審理後，
    由陳坤輝撤回起訴，另由被上訴人重新調查系爭房屋之納稅
    義務人等情，有屏東縣政府93年屏府訴字第81號訴願決書、
    原審法院94年度簡字第214號審理筆錄附原處分卷可稽。又
    不僅訴外人陳坤輝一再否認其為該屋之所有權人，且被上訴
    人向系爭土地所有權人即上訴人甲○○查詢系爭房屋之所有
    權歸屬情形，據覆「本人僅有土地而已，與房屋無關」等語
    ，亦有原審法院94年度簡字第214號審理筆錄及上訴人甲○
    ○95年1月17日95字第民正950117號函附原處分卷可資參照
    。此外，上訴人亦未能就系爭房屋之所有權歸屬情形提供資
    料供被上訴人查核，是被上訴人主張系爭房屋之所有權人不
    明乙節，即堪採信。(三)、被上訴人於93年間曾派員至現場勘
    查，發現系爭房屋為2層建築物，其外牆懸掛「客家香菜館
    」「上海生煎包」之招牌，1樓則經營早餐店，用餐客人非
    少，顯非一般之路邊攤販可比。嗣被上訴人於96年1月19日
    再至系爭房屋勘查，其情形依然如是。又原審法院於96年11
    月28日至現場勘查結果，系爭房屋主要係以鐵材、鐵皮及石
    棉瓦搭建而定著於土地上，為足供營業、工作或住宅用之建
    築物，自為房屋稅條例第2條及第3條規定之房屋。至其外牆
    懸掛之招牌雖已抹去文字，惟屋外遮雨棚下仍有經營早餐之
    生財器具及招牌，屋內亦有營業用之冷凍櫃及經營餐食之工
    具等情，有被上訴人及原審法院拍攝之現場照片附訴願卷及
    原審卷可憑。再者，被上訴人為調查現今之110-1號磚雜木
    房屋與系爭房屋之門牌編釘情形，曾以94年2月15日屏稅管
    字第0940011243號函向屏東市戶政事務所查詢：「主旨：．
    ．．惠請查告坐落193-6地號土地上，門牌號碼110-1號，目
    前經營早餐店之房屋，是否即屬上述門牌之房屋？另門牌號
    碼110號是否確實已不存在？．．．說明二、依據本處房屋
    稅籍登記表所載，門牌號碼110號之房屋已於78年6月21日收
    文拆除在案，惟因門牌仍存在，故門牌110-1號房屋有時亦
    懸掛110號之門牌，實有釐清之必要。」案經屏東市戶政事
    務所以94年2月23日屏市戶字第0940000584號函覆，略以：
    「經查110號自64年8月26日迄今均有人設籍，並無門牌註銷
    資料可稽。110-1號經實地查訪，依照門牌編釘順序應為目
    前經營早餐店之房屋。」等詞在卷。另被上訴人為調查系爭
    房屋之現住人或管理人，經向屏東縣警察局屏東分局請求協
    助調查，經該局以94年7月25日屏警分行字第0940031957號
    函覆被上訴人，略以：「主旨：貴處函文協助調查本市○○
    里○○街110-1號之早餐店營業情形，復如說明二、三。說
    明：二、經查該店為張凱建所有，目前由其妻楊明珠所經營
    。三、該址營業人楊明珠不願出具相關文件，僅稱有何疑義
    可向原地主（房屋現住人：陳蘇貞貞，住同里桂林街110號
    ）詢問。」等旨，有該函文附原處分卷可憑。可知，上開函
    文為彼此溝通之需，雖未將系爭房屋與現今之110-1號磚雜
    木造房屋加以區分，而概以110-1號稱呼系爭房屋，惟無論
    如何，系爭房屋確為坐落現今之110-1號磚雜木造房屋右側
    經營早餐店之房屋，則無疑義。且被上訴人再次於95年5月
    22日會同屏東地政事務所及屏東市戶政事務所人員至現場勘
    查結果，復確認110-1號磚雜木造房屋（稅籍編號000000000
    0）及其右側增建之系爭房屋（稅籍編號00000000000）均有
    坐落系爭土地及鄰地194地號土地上等情，亦有該份勘查紀
    錄附原處分卷可證。參以上訴人甲○○之配偶（即上訴人丙
    ○○之母）陳蘇貞貞曾向台電公司屏東區營業處申請2個電
    錶，號碼分別為00000000000000（用電類別：一般住宅用電
    ）及00000000000000（用電類別：茶館及飲料店業用電），
    而該2個電錶則係設置於現今之110-1號房屋內緊鄰系爭房屋
    之間之牆柱上，其中1個電錶供電範圍為現今之110-1號房屋
    （目前供電號為0000000000），另1個電錶（目前供電號為
    0000000000）則係供應系爭房屋之用電等情，有台電公司屏
    東區營業處94年8月29日Ｄ屏東字第09408001531號函檢附之
    用電資料表附原處分卷可稽，復經原審法院勘驗現場，製有
    勘驗筆錄及現場照片可憑，此外，復有台電公司屏東區營業
    處96年10月9日D屏東字第96100020 號函及96年11月12日D屏
    東字第96110020號函檢附新增設用電現場查對錶附原審卷可
    資對照。綜上相互參證，系爭房屋1樓於系爭土地出售前1年
    內顯有供營業使用之事實，洵堪認定。被上訴人主張系爭土
    地於其出售前1年內有供營業之事實，即屬有據，至於其是
    否屬於出租營業之範疇，則非所問。故而上訴人訴稱系爭房
    屋及系爭土地並無供營業之事實，充其量祇有路邊攤販而已
    云云，洵無可採。(四)、末查，系爭房屋既如前述無從確認係
    上訴人甲○○或其配偶、直系血親所有，則依前引土地稅法
    施行細則第4條規定，該屋占用系爭土地部分，自無自用住
    宅稅率之適用而應按一般稅率計徵土地增值稅。是被上訴人
    復查決定參照屏東縣屏東地政事務所93年8月9日針對系爭土
    地及系爭房屋所在位置進行測量之成果圖及被上訴人房屋稅
    課稅籍資料平面圖所記載面積，就系爭房屋所占系爭土地面
    積比率核算土地增值稅，其中系爭房屋占土地面積比率40.2
    平方公尺按一般用地稅率；餘20.8平方公尺按住宅用地稅率
    計算，重新核定系爭土地之土地增值稅應為新臺幣（下同）
    248,743元，並無違誤。至於被上訴人原核定誤就系爭房屋
    全部面積占系爭土地比例所計算系爭土地28.25平方公尺按
    自用住宅用地稅率，餘32.75平方公尺按一般稅率課徵土地
    增值稅共計220,970元部分，因與土地稅法施行細則第4條規
    定不符，即有未合，惟被上訴人基於行政救濟程序禁止不利
    益變更原則，仍維持核定，難謂於法有違。再者，系爭房屋
    之營業情形並非一般屋簷下設攤之路邊，核與財政部72年9
    月8日台財稅第36388號函釋之情形不符，故上訴人主張適用
    該函釋，亦無可取。綜上所述，本件有關上訴人提起確認之
    訴部分，因與行政訴訟法第6條第1項確認訴訟之要件不符，
    其訴並不合法。另上訴人提起撤銷訴訟部分，上訴人之主張
    並不可採，被上訴人復查決定基於行政救濟不得更為不利之
    原則維持其95年1月3日屏稅土字第0950000519號函有關核課
    上訴人甲○○系爭土地增值稅額220,970元之處分，並無違
    誤，訴願決定，予以維持，亦無不合，因而將訴願決定及原
    處分均予維持，駁回上訴人之訴。從而，原判決業於判決理
    由就本件相關爭點詳為審酌並敘明上訴人主張各節為不可採
    之理由。且就上訴人甲○○聲請選任丙○○為其特別代理人
    部分，以不符法定要件，予以裁定駁回；並說明上訴人甲○
    ○經合法通知，無正當理由，未於言詞辯論期日到場，而無
    行政訴訟法第218條準用民事訴訟法第386條各款所示情形，
    爰依被上訴人之聲請，此部分由其一造辯論而為判決等情，
    於法尚無不合。茲核上訴人所陳上訴理由，或係重述其在原
    審業經主張而為原判決摒棄不採之陳詞，或係就原審取捨證
    據、認定事實之職權行使事項，任加指摘原判決，或係執其
    個人主觀歧異之法律見解，就原審所為論斷或駁斥其主張之
    理由，泛言原判決不備理由或理由矛盾、不適用法規或適用
    不當。而未具體表明原判決究竟有如何合於不適用法規或適
    用不當、或有行政訴訟法第243條第2項所列各款之情形，尚
    難認為對原判決之如何違背法令已有具體之指摘。況縱原審
    雖有未於判決中加以論斷者，惟尚不影響於判決之結果，亦
    與所謂判決不備理由之違法情形不相當。依首揭說明，應認
    其上訴為不合法。另本件上訴既不合法，毋庸就實體審究，
    上訴人聲請行言詞辯論程序，核無必要，併此敘明。
四、據上論結，本件上訴為不合法。依行政訴訟法第249條第1項
    前段、第104條、民事訴訟法第95條、第78條、第85條第1項
    前段，裁定如主文。
中    華    民    國    99    年    5     月    20    日
                    最高行政法院第六庭
                        審判長法官  吳  明  鴻
                              法官  林  茂  權
                              法官  侯  東  昇
                              法官  劉  介  中
                              法官  黃  秋  鴻

以  上  正  本  證  明  與  原  本  無  異
中    華    民    國    99    年    5     月    21    日
                              書記官  王  福  瀛

司法院資訊處製作；財團法人民間司法改革基金會備份。
